【裁判字號】    99,交抗,335
【裁判日期】    990830
【裁判案由】    聲明異議
【裁判全文】
臺灣高等法院高雄分院刑事裁定         99年度交抗字第335號
抗  告  人  交通部公路總局高雄區監理所
代  表  人  乙○○
受  處分人  甲○○
即  異議人
上列抗告人因受處分人違反道路交通管理處罰條例聲明異議案件
，不服臺灣高雄地方法院中華民國99年7 月16日裁定（99年度交
聲字第1871號；原處分案號：交通部公路總局高雄區監理所99年
6 月4 日高監營裁字第裁80-N00000000號），提起抗告，本院裁
定如下：
    主  文
抗告駁回。
    理  由
一、抗告意旨略以：(一)緩起訴乃附條件的不起訴處分，亦即是不
    起訴處分的一種，此觀諸刑事訴訟法第256 條規定自明。檢
    察官為緩起訴處分時依刑事訴訟法第253 條之2 第1 項規定
    對被告所為之指示及課予之負擔，係一種特殊的處遇措施，
    並非刑罰；因此，刑事案件經檢察官為緩起訴處分確定後，
    宜視同不起訴處分確定，依行政罰法第26條第2 項規定，得
    依違反行政法上義務規定裁處之，此經法務部行政罰法諮詢
    小組第1 次會議作成結論函釋在案。本案受處分人因酒後駕
    車違規之事實，同時觸犯刑事法律及違反行政法上義務，刑
    事部分經檢察官緩起訴處分確定，受處分人並已依緩起訴處
    分命令履行100 小時之義務勞動，然其提供義務勞務之性質
    與本案處分所為罰鍰、吊扣駕照及施以道安講習等裁罰種類
    尚屬有異，依上開法務部會議紀錄及交通部95年7 月17日交
    路字第0950006986號函釋，自仍應有行政罰法第26條第2 項
    規定之適用。(二)按道路交通管理處罰條例第35第1 項第1 款
    所規定之「吊扣駕駛執照」，係指吊扣駕駛人酒後違規駕駛
    時，駕駛該違規車輛所憑之執照而言。又酒駕吊扣駕駛執照
    之目的，並非僅為處罰違反道路交通管理事件之行為人而已
    ，尚有以暫時禁止行為人於道路上駕駛，以免造成用路人重
    大傷亡，倘汽車駕駛執照所有人因酒駕違反道路交通管理處
    罰條例第35條規定，但由於其無考領該駕駛車輛之駕照而得
    以免除吊扣其駕駛該違規車輛所憑之較高級駕駛執照，顯有
    違公平原則，更無異容許此不安全駕駛人仍可反覆經常酒後
    駕駛，至對其他無辜用路人危險性相對提高，此豈非酒駕違
    規立法之目的。為此提起抗告，請撤銷原裁定，更為適法之
    裁定云云。
二、原處分意旨略以：受處分人甲○○於民國（下同）97年3 月
    31日0 時50分許，騎乘車號XD8-370 號重型機車，行經高雄
    縣鳳山市○○○路76號前，因摔倒經送醫抽血檢驗，測得其
    血液所含酒精濃度達233 MG/DL ，換算呼氣酒精濃度為每公
    升1.165 毫克，並掣單舉發，爰依道路交通管理處罰條例第
    35條第1 項第1 款之規定，裁處罰鍰新臺幣（下同）45,000
    元，吊扣聯結車職業駕駛執照12個月，並應參加道路交通安
    全講習等語。
三、聲明異議意旨係以：受處分人即異議人（下稱受處分人）於
    上揭時間、地點，因酒後騎乘重型機車受傷之行為，業經臺
    灣高雄地方法院檢察署檢察官為緩起訴處分，緩起訴期間2
    年，受處分人並已履行義務勞務100 小時，如今接獲裁決書
    ，需支付45,000元罰鍰，且因其無重型機車駕照，而要吊扣
    其聯結車職業駕照，然其倚賴此駕照工作，若吊扣該駕照，
    其生活經濟來源頓失，為此聲明異議，請求撤銷原處分等語
    。
四、按汽車駕駛人，駕駛汽車經測試檢定酒精濃度超過規定標準
    者，處15,000元以上60,000元以下罰鍰，並當場移置保管其
    車輛及吊扣其駕駛執照1 年，因而肇事致人受傷者，並吊扣
    其駕駛執照2 年；又汽車駕駛人，有道路交通管理處罰條例
    第35條第1 項規定之情形者，應接受道路交通安全講習，道
    路交通管理處罰條例第35條第1 項第1 款、第24條第1 項第
    2 款分別規定甚明。次按一行為同時觸犯刑事法律及違反行
    政法上義務規定者，依刑事法律處罰之，但其行為應處以其
    他種類行政罰或得沒入之物而未經法院宣告沒收者，亦得裁
    處之，行政罰法第26條第1 項亦定有明文，是以就人民違反
    公法上義務之行為，除因處罰之性質與種類不同，必須採用
    不同方法而為併合處罰，以達行政目的所必要者外，原則尚
    不得重複處罰。次按「被告所犯為死刑、無期徒刑或最輕本
    刑3 年以上有期徒刑以外之罪，檢察官參酌刑法第57條所列
    事項及公共利益之維護，認以緩起訴為適當者，得定1 年以
    上3 年以下之緩起訴期間為緩起訴處分，其期間自緩起訴處
    分確定之日起算」，刑事訴訟法第253 條之1 定有明文。又
    依同法第253 條之2 第1 項規定，檢察官為緩起訴處分者，
    得課被告予一定之負擔或指示，其中緩起訴之被告若依檢察
    官緩起訴處分命令，向國庫、公益團體繳納捐款，即係履行
    檢察官為緩起訴處分命令，而檢察官命被告為金錢給付部分
    ，並得為民事強制執行名義，受處分人因上開緩起訴處分而
    剝奪其財產權，且前揭金錢給付義務亦具有強制性、懲罰性
    ，雖不若易科罰金係以支付金錢作為自由刑之替代，惟經由
    緩起訴處分條件之履行使其免於遭檢察官發動起訴程序，仍
    具有替代刑罰之效果，廣義而言，應屬前揭所稱之實質刑事
    法律處罰，而有行政罰法第26條第1 項一事不二罰規定之適
    用。然按「被告於緩起訴期間內，有下列情形之一者，檢察
    官得依職權或依告訴人之聲請撤銷原處分，繼續偵查或起訴
    ：一、於期間內故意更犯有期徒刑以上刑之罪，經檢察官提
    起公訴者。二、緩起訴前，因故意犯他罪，而在緩起訴期間
    內受有期徒刑以上刑之宣告者。三、違背第253 條之2 第1
    項各款之應遵守或履行事項者」，同法第253 條之1 第1 項
    、第253 條之3 第1 項分別定有明文。準此，被告經檢察官
    為緩起訴處分者，於緩起訴之猶豫期間內，其最後是否會被
    檢察官提起公訴，猶懸而未定，意即緩起訴處分於猶豫期間
    內尚未具有實質之確定力，檢察官於期間內，可對被告繼續
    觀察，此時若被告顯無反省警惕之情或根本欠缺反省警惕之
    能力，檢察官仍得依職權或依告訴人之聲請，將被告「緩起
    訴」處分撤銷。從而，於緩起訴處分實質確定（即緩起訴猶
    豫期間經過而未經撤銷）前，被告即酒後駕車之行為人隨時
    有受撤銷緩起訴再受刑事訴追之風險，原處分機關自不得就
    同一事由裁處行為人罰鍰處分，以免行為人受有一事二罰之
    風險。
五、經查，受處分人於前揭時間、地點，酒後騎乘上開重型機車
    ，因不慎摔傷，經送醫抽血測得其血液所含酒精濃度達233
    MG/DL ，換算呼氣酒精濃度為每公升1.165 毫克，超過規定
    標準（0.55毫克），原處分機關因此裁處受處分人罰鍰45,0
    00元，吊扣聯結車職業駕駛執照12個月，並應參加道路交通
    安全講習等情，有原處分機關99年6 月4 日高監營裁字第裁
    80-N00000000號違反道路交通管理事件裁決書、高雄市政府
    警察局舉發違反道路交通管理事件通知單各1 份附卷可稽，
    且為受處分人所不否認，堪予認定。又受處分人同一酒後駕
    車之行為，同時觸犯刑事法律（刑法第185 條之3 公共危險
    罪），業經臺灣高雄地地方法院檢察署檢察官於97年5 月20
    日以97年度偵字第12388 號為緩起訴處分，緩起訴期間2 年
    ，並命受處分人自緩起訴處分確定日起至緩起訴期間屆滿前
    2 月止，向指定之公益團體、地方自治團體或社區提供100
    小時之義務勞務，該緩起訴處分於97年6 月19日確定，緩起
    訴期間為自97年6 月19日起至99年6 月18日止計2 年，有上
    開緩起訴處分書、高雄地檢署檢察官執行緩起訴處分命令通
    知書及臺灣高等法院被告前案紀錄表各1 份在卷可證，是前
    開緩起訴處分猶豫期間須至99年6 月18日始期滿，然原處分
    機關於緩起訴期間尚未屆滿前，即於99年6 月4 日為上開裁
    決，即有一事二罰之虞，有違行政罰法第26條之規定。
六、原裁定因而適用道路交通管理處罰條例第87條第2 項、道路
    交通案件處理辦法第20條前段之規定，以上開緩起訴處分雖
    於原處分機關裁罰後、受處分人聲明異議前，緩起訴期間已
    屆滿而未經撤銷，惟原處分關於裁處受處分人第35條第1 項
    第1 款之規定，裁處罰鍰45,000元部分，既有違一事二罰原
    則之虞，如不逕予撤銷，不無鼓勵行政機關得於緩起訴期間
    接近屆滿前即予裁罰之嫌，自不得以原處分機關裁罰後，緩
    起訴期間已屆滿且未經撤銷，而治癒原處分上開瑕疵。又按
    酒後駕車之違規行為單一，而罰鍰、吊扣駕駛執照及施以道
    路交通安全講習等法律效果（處罰效果）與違規行為之存否
    俱無從分離，且聲明異議係由法院審查受處分人所涉之違規
    事實是否成立，及原處分所適用之法條是否正確、裁罰是否
    適當，是以為貫徹司法審查作用，法院應就罰鍰、吊扣駕駛
    執照、施以道路交通安全講習等法律效果予以一併審理，且
    對原處分失當時，應自為處分，並就罰鍰、吊照及安全講習
    等處罰效果，宜為一併重新諭知。是應將原處分全部包括罰
    鍰、吊扣駕駛執照及參加道路交通安全講習部分均予以撤銷
    ，並發回原處分機關，待原處分機關視緩起訴處分之終局結
    果，再依其情形一併為適法之裁處。原審認事用法核無違誤
    ，抗告意指仍執前詞提起抗告，為無理由，應予駁回。
七、據上論結，應依道路交通案件處理辦法第26條，刑事訴訟法
    第412 條，裁定如主文。
中    華    民    國    99    年    8     月    30    日
                刑事第六庭  審判長法  官  王憲義
                                  法  官  簡志瑩
                                  法  官  邱永貴
以上正本證明與原本無異。
不得再抗告。
中    華    民    國    99    年    8     月    30    日
                                  書記官  鄭翠芬

司法院資訊處製作；財團法人民間司法改革基金會備份。
